ACORDAO-COMPLETO-2454727

ACÓRDÃO 5876/2021 ATA 10/2021 - SEGUNDA CÂMARA

VISTOS, relatados e discutidos estes autos que tratam da concessão de aposentadoria a servidores da Universidade Federal da Bahia (UFBA) ,
ACORDAM os Ministros do Tribunal de Contas da União, reunidos em Sessão da Segunda Câmara, diante das razões expostas pelo Relator, com fundamento nos artigos 71, III, da Constituição Federal de 1988; 1º, V, e 39, II, da Lei 8.443/1992; 1º, VIII, 259, II, e 260, § 1º, do Regimento Interno/TCU, em:
9.1 considerar legal o ato de concessão de aposentadoria a Heloniza Oliveira Goncalves Costa, autorizando-lhe o registro; 
9.2 dar ciência deste acórdão à servidora e à Universidade Federal da Bahia, informando que o teor integral poderá ser obtido no endereço eletrônico www.tcu.gov.br/acordaos.

Segunda Câmara

Universidade Federal da Bahia

3. Interessados: Waldiselia dos Santos Passos (CPF XXX.665.625-XX), Heloniza Oliveira Goncalves Costa (CPF XXX.286.235-XX), Maria da Gloria Lima Cruz Teixeira (CPF XXX.705.595-XX), Marcus Alban Suarez (CPF XXX.875.685-XX), Maria da Conceicao Nascimento Costa (CPF XXX.705.245-XX), Nubia Batista de Araujo (CPF XXX.438.405-XX), Jairnilson Silva Paim (CPF XXX.218.445-XX), Vera Lucia Peixoto Santos Mendes (CPF XXX.489.575-XX), Neiva Santos Salu (CPF XXX.397.128-XX), Jose Pedro Amichi Bessa (CPF XXX.363.387-XX)

13.1. Ministros presentes: Bruno Dantas (Presidente), Augusto Nardes, Aroldo Cedraz e Raimundo Carreiro (Relator).
13.2. Ministros-Substitutos presentes: Marcos Bemquerer Costa e André Luís de Carvalho.

RAIMUNDO CARREIRO

Este processo cuida da apreciação de atos de aposentadoria em favor de servidores da Universidade Federal da Bahia (UFBA) .
2. Reproduzo a seguir a instrução Sefip (peça 54) , ratificada pelo dirigente da unidade (peça 55) e pelo Ministério Público (peça 56) :
"INTRODUÇÃO
1. Trata-se de atos iniciais de concessão de aposentadoria de Waldiselia dos Santos Passos, Heloniza Oliveira Goncalves Costa, Maria da Gloria Lima Cruz Teixeira, Marcus Alban Suarez, Maria da Conceicao Nascimento Costa, Nubia Batista de Araujo, Jairnilson Silva Paim, Vera Lucia Peixoto Santos Mendes, Neiva Santos Salu e Jose Pedro Amichi Bessa, ex-servidores da Universidade Federal da Bahia - UFBA. 
2. Os atos foram submetidos, para fim de registro, à apreciação do Tribunal de Contas da União (TCU) , de acordo com o art. 71, inciso III, da Constituição Federal. O cadastramento e a disponibilização ao TCU ocorreram por intermédio do Sistema de Apreciação e Registro de Atos de Admissão e Concessões, na forma dos arts. 2º, caput e incisos I a VI, e 4º, caput, da Instrução Normativa-TCU 78/2018.
HISTÓRICO
3. Por meio do Acórdão 6716/2020-TCU-Segunda Câmara (peça 17) , relatado pelo Ministro Raimundo Carreiro, o Tribunal considerou legais os atos deste processo, exceto o de Heloniza Oliveira Goncalves Costa, para o qual determinou que a Sefip realizasse a oitiva prévia da interessada quanto à inconsistência apontada nos autos, em atenção aos princípios do contraditório e da ampla defesa.
4. Ressalte-se que o Ministério Público junto ao TCU - MPTCU, em seu parecer (peça 16) , observou que Heloniza Oliveira Goncalves Costa se aposentou no cargo de professor do magistério superior, no regime de dedicação exclusiva, sendo admitida em 1/11/1982 e aposentada em 30/1/2019. O MPTCU também verificou que a inativa é detentora de outra aposentadoria no cargo de enfermeira, no Ministério da Saúde, com vigência desde 21/3/1997, revelando, assim, que houve exercício concomitante dos cargos acumulados, situação em conflito com a jurisprudência do TCU.
5. Em cumprimento ao item 9.2 do Acórdão acima referido, a Sefip encaminhou diligência à UFBA (peça 20) e oitiva à Sra. Heloniza Oliveira Goncalves Costa (peça 22) . A UFBA atendeu a diligência (peça 38) e a ex-servidora se manifestou por intermédio da documentação acostada às peças 27-37.
EXAME TÉCNICO
6. Em atendimento à diligência (peça 38) , a UFBA esclareceu que:
a) inicialmente, a ex-servidora foi contratada pela UFBA em 1º/11/1982, como Técnico em Assuntos Educacionais; posteriormente, foi contratada como Professor, nível auxiliar, em 8/3/1984, no regime de trabalho de 20 horas semanais, conforme o processo n. 23066.321118/84-19; depois, foi novamente contratada, em 21/5/1985, como Professor Auxiliar, também no regime de trabalho de 20 horas semanais;
b) de acordo com despacho de 8/10/1985, no processo n. 23066.322780/84, a acumulação de cargos de Professor Assistente desta UFBA com o de Enfermeira do extinto INAMPS, integrado atualmente ao Ministério da Saúde, foi julgada legal nos regimes de trabalho de 20 horas e 30 horas semanais, respectivamente;
c) após sua aposentadoria no cargo de Enfermeiro, do Ministério da Saúde, em 20/3/1997, obteve alteração do regime de trabalho no cargo de Professor, de 20 horas semanais, para o regime de Dedicação Exclusiva nesta Universidade, a partir de 8/6/1998, mantendo-se neste regime até a aposentadoria;
d)  aposentou-se voluntariamente, com proventos integrais, no cargo de Professor de Magistério Superior, no regime de trabalho de Dedicação Exclusiva, em 30/1/2019;
e) de acordo com a Nota Técnica n. 4967/2016 (peça 38, p. 41-43) , do extinto Ministério do Planejamento, Desenvolvimento e Gestão, atual Ministério da Economia, há entendimento consolidado acerca da licitude da acumulação legal de proventos de cargo de Professor em Regime de Dedicação Exclusiva com outros cargos públicos;
f)  a Nota Técnica n. 12968/2016-MP (peça 38, p. 44-65) do extinto Ministério do Planejamento, item 17, I, conclui que 'a dedicação exclusiva deixa de ser um regime de trabalho a partir da aposentadoria do servidor, inexistindo, assim, a incidência do requisito de compatibilidade de horários após a aposentação', e que o item III, alínea 'a', afirma que 'é possível a percepção de dupla aposentadoria decorrente de cargo em regime de dedicação exclusiva, quando o exercício dos cargos tenham ocorrido em períodos distintos e tenham sido observados, em atividade, a vedação do exercício de atividade remunerada paralela e o requisito da compatibilidade de horários';
g) a ex-servidora passou a ocupar o regime de trabalho de Dedicação Exclusiva nesta Universidade apenas a partir de 8/6/1998, justamente após a sua aposentadoria no cargo de Enfermeiro, do Ministério da Saúde, ocorrida em 20/3/1997;
h) no ato de aposentadoria da ex-servidora no cargo de Professor de Magistério Superior em regime de Dedicação Exclusiva, no Sistema de Atos de Pessoal (e-Pessoal) em 20/2/2019, sob número 22838/2019, foi verificado que houve erro no preenchimento do campo 'Data de início na jornada de trabalho do cargo em que se deu a aposentadoria'. A informação registrada foi 1º/11/1982, mas a data correta é 8/6/1998, momento em que a servidora obteve deferimento para ampliar seu regime de trabalho de 20 horas semanais para aquele de Dedicação Exclusiva, nos termos do processo 23066.065004/98-60 (peça 38, p. 4-40) e do histórico funcional da servidora (peça 38, p. 69-74) .
7. Em resposta à oitiva (peças 27-37) , a ex-servidora argumentou, resumidamente, que: 
a) a divergência suscitada pelo Ministério Público junto ao TCU de que a interessada teria exercido simultaneamente o cargo de enfermeira no Ministério da Saúde e o cargo de professor com dedicação exclusiva não é verdadeira, pois tem origem em informação equivocada prestada pela UFBA, conforme documento anexo (peça 31, p. 31-33) , em relação à data em que ocorreu a mudança do regime para dedicação exclusiva, dando a entender que a interessada tinha trabalhado nesse regime desde a data do início de seu vínculo com a UFBA;
b) em seu processo de aposentadoria (peça 32) todas as demais informações contradizem este dado equivocado, pois a alteração de regime de trabalho ocorreu em 8/6/1998, conforme declaração da UFBA (peça 33) reconhecendo o erro e indicando as providências que adotará para sua correção;
c) exerceu simultaneamente o cargo de enfermeira (30 horas semanais) e de professor, mas este em regime de 20 horas, sendo que o regime de dedicação exclusiva somente ocorreu após a sua aposentadoria como enfermeira, conforme seu histórico funcional;
d) se aposentou no cargo de enfermeira em 21/3/1997 e a partir de 8/6/1998, mais de um ano após a aposentadoria apontada, passou a exercer o cargo de professora em regime de dedicação exclusiva, não havendo, portanto, o exercício simultâneo dos dois regimes de trabalho, ao contrário do que suscitou o MPTCU;
e) discorda da jurisprudência do TCU, no sentido de que 'é ilegal a acumulação de aposentadoria de professor em regime de dedicação exclusiva com a de outro cargo público, mesmo que não tenha havido exercício concomitante dos cargos', pois este entendimento contraria toda a doutrina e jurisprudência, referente ao acúmulo de cargos e funções autorizado no texto constitucional;
f) nos termos demonstrados respaldados em farta jurisprudência, incluindo a orientação já firmada pelo STF, haveria de prevalecer o princípio da segurança jurídica, razão pela qual não caberia mais questionar a legalidade da situação funcional da interessada.
Da acumulação de cargos
8. De acordo com as informações apresentadas em resposta à diligência e à oitiva, restou comprovado que a interessada passou a exercer o cargo de professor no regime de dedicação exclusiva após a aposentadoria no cargo de enfermeiro, embora tenha desempenhado suas atividades de forma concomitante em ambos os cargos com jornadas de 30 horas (enfermeiro) e 20 horas (professor) .
9. A jurisprudência do TCU é no sentido de que é ilegal a acumulação de aposentadoria de professor em regime de dedicação exclusiva com outra aposentadoria, mesmo que não tenha havido exercício concomitante dos cargos, já que o instituto da acumulação se dirige à titularidade de cargos, empregos e funções públicas, e não apenas à percepção de vantagens pecuniárias (Acórdãos 10.956/2015, de relatoria do Ministro Augusto Nardes, e 7.985/2017, de relatoria da Ministra Ana Arraes, ambos da 2ª Câmara, e 10.411/2019, de relatoria do Ministro-Substituto André Luís de Carvalho, e 8.845/2019, de relatoria do Ministro Walton Alencar Rodrigues, ambos da 1ª Câmara) .
10. Isso porque o inciso I do art. 14 do Decreto 94.664/1987, que aprovou o Plano Único de Classificação e Retribuição de Cargos e Empregos instituído pela Lei 7.596/1987, estabeleceu (grifos inseridos) :
'Art. 14. O Professor da carreira do Magistério Superior será submetido a um dos seguintes regimes de trabalho:
I - dedicação exclusiva, com obrigação de prestar quarenta horas semanais de trabalho em dois turnos diários completos e impedimento do exercício de outra atividade remunerada, pública ou privada;'
11. Desse modo, o ato deve ser considerado ilegal pelo Tribunal, com a negativa do respectivo registro.
12. Registre-se, por fim, que a situação da interessada pode ser regularizada mediante opção entre a mudança de regime de dedicação exclusiva no cargo de professor, de forma a manter ambas as aposentadorias, ou a escolha por um dos cargos em questão, haja vista a incompatibilidade de acumulação de cargos, em decorrência do regime de dedicação exclusiva. Essa foi a solução adotada pelo Acórdão 8845/2019-TCU-Primeira Câmara, após apreciar situação semelhante à tratada nestes autos.
CONCLUSÃO
13. Em razão do exposto, e tendo em vista as análises realizadas no ato inicial de concessão de aposentadoria de Heloniza Oliveira Goncalves Costa, esta Unidade Técnica considera que o ato em tela deve ser considerado ilegal e ter o registro negado por esta Egrégia Corte, tendo em vista a acumulação indevida no cargo de Professor com dedicação exclusiva e no cargo Enfermeiro.
14. Quanto aos valores indevidos já pagos, propõe-se dispensar a devolução, com fundamento no Enunciado 106 da Súmula da Jurisprudência do TCU.
15. Por fim, vale destacar que o ato ingressou no TCU há menos de cinco anos. Assim, não se fez, inicialmente, necessária a instauração do contraditório, segundo o entendimento estabelecido no Acórdão 587/2011-TCU-Plenário, de relatoria do Ministro Valmir Campelo. Contudo, tal procedimento foi adotado em virtude da mencionada determinação contida no Acórdão 6716/2020-TCU-Segunda Câmara, tendo o Relator assim se posicionado: '14. O ato questionado foi enviado ao TCU em 27/8/2019 (peça 3) , o que, em tese, dispensaria a oitiva prévia da interessada, nos termos do entendimento firmado pelo Acórdão 587/2011-TCU-Plenário (rel. Min. Valmir Campelo) . 15. Entretanto, em homenagem aos princípios do contraditório e da ampla defesa, considero necessário realizar a oitiva prévia da Sra. Heloniza Oliveira Goncalves Costa, a fim de que, caso deseje, se manifeste a respeito da questão referente à acumulação de suas aposentadorias, conforme apontado neste processo' (peça 18) (destaques acrescidos) .  Registre-se ainda que a análise deste processo levou em conta os dispositivos da Resolução TCU 315/2020.
PROPOSTA DE ENCAMINHAMENTO
16. Ante o exposto, e com base nos arts. 71, inciso III, da Constituição Federal; 1º, inciso V, e 39, inciso II, da Lei 8.443/1992; 260, § 1º, do Regimento Interno do Tribunal de Contas da União, propõe-se:
 a) considerar ILEGAL e recusar o registro do ato inicial de concessão de aposentadoria de Heloniza Oliveira Goncalves Costa (CPF: XXX.286.235-XX) ;
b) dispensar a devolução dos valores indevidamente recebidos até a data da ciência do acórdão que vier a ser prolatado, com base no Enunciado 106 da Súmula da Jurisprudência do TCU;
c) determinar à Universidade Federal da Bahia, com base nos arts. 45 da Lei 8.443/1992, e 4º, inciso I, da Resolução-TCU 315/2020, que:
c.1) faça cessar os pagamentos decorrentes do ato impugnado, comunicando ao TCU, no prazo de quinze dias, as providências adotadas, nos termos dos arts. 262, caput, do Regimento Interno do TCU e 8º, caput, da Resolução-TCU 206/2007; 
c.2) adote providências para regularizar a situação da inativa Heloniza Oliveira Goncalves Costa, oferecendo-lhe a oportunidade de escolher entre mudar o regime de dedicação exclusiva no cargo de Professor, de forma a manter ambas as aposentadorias, ou permanecer apenas com uma delas; 
c.3) informe à ex-servidora o teor do acórdão que vier a ser prolatado, encaminhando ao TCU, no prazo de trinta dias, comprovante da data de ciência pela interessada, nos termos do art. 4º, § 3º, da Resolução-TCU 170/2004, alertando-a de que o efeito suspensivo proveniente de eventual interposição de recurso junto ao TCU não a exime da devolução dos valores indevidamente percebidos após a notificação, em caso de não provimento desse recurso."
É o Relatório.

não há

Procurador Rodrigo Medeiros de Lima

APOSENTADORIA. ACUMULAÇÃO DE APOSENTADORIA NO CARGO DE PROFESSORA DE MAGISTÉRIO SUPERIOR EM REGIME DE DEDICAÇÃO EXCLUSIVA E APOSENTADORIA NO CARGO DE ENFERMEIRA DO MINISTÉRIO DA SAÚDE. OITIVA DA INTERESSADA. LEGALIDADE E AUTORIZAÇÃO DE REGISTRO DOS DEMAIS ATOS. EXAME DAS ALEGAÇÕES DA INTERESSADA. PERÍODO DE PROFESSORA EM DEDICAÇÃO EXCLUSIVA NÃO CONCOMITANTE AO EXERCÍCIO DO CARGO DE ENFERMEIRA. ACUMULAÇÃO CONFORME A CONSTITUIÇÃO FEDERAL E A LEGISLAÇÃO. LEGALIDADE. REGISTRO. COMUNICAÇÕES.

APOSENTADORIA (APOS)

Inicialmente, registro que atuo nos presentes autos por força de sorteio, conforme termo juntado à peça 1.
2. Aprecia-se, nesta ocasião, ato de aposentadoria em favor de servidora da Universidade Federal da Bahia (UFBA) .
3. Mediante o Acórdão 6716/2020-TCU-Segunda Câmara, de minha relatoria, este Tribunal, considerou legais dez atos de aposentadoria. Apenas quanto ao expedido em favor de Heloniza Oliveira Goncalves Costa, determinou que a Sefip realizasse a oitiva da interessada quanto à ilegalidade então constatada.
4. Esclareço que o Ministério Público havia se manifestado pela ilegalidade do ato, em virtude do exercício concomitante de cargos acumulados, situação que estaria em conflito com a jurisprudência do TCU. Essa conclusão foi decorrência do seguinte contexto observado a princípio: (i)  a servidora se aposentou no cargo de professora do magistério superior, no regime de dedicação exclusiva; (ii)  foi admitida em 1/11/1982 e aposentada em 30/1/2019 nesse cargo; (iii)  aposentou-se em 21/3/1997, no cargo de enfermeira (Ministério da Saúde) .
5. Em resposta à diligência e à oitiva, a UFBA e a servidora demonstraram que esta somente exerceu o cargo de professora no regime de dedicação exclusiva depois de sua aposentadoria no cargo de enfermeira em 21/3/1997. Antes disso, exerceu concomitantemente os cargos, com jornadas de 30 horas (enfermeira) e 20 horas (professora) .
6. A Sefip, com a concordância do Ministério Público, afirma que a  "jurisprudência do TCU é no sentido de que é ilegal a acumulação de aposentadoria de professor em regime de dedicação exclusiva com outra aposentadoria, mesmo que não tenha havido exercício concomitante dos cargos, já que o instituto da acumulação se dirige à titularidade de cargos, empregos e funções públicas, e não apenas à percepção de vantagens pecuniárias" (Grifos no original) . Assim, propõe que o ato em exame seja considerado ilegal, sendo-lhe negado o registro.
7. A despeito de haver, de fato, vários julgados nesse sentido, percebo que há outro entendimento que me parece mais adequado especificamente para o caso em exame, e que tem sido adotado em diversas deliberações deste Tribunal, como ocorreu nos recentes Acórdão 2444/2019-TCU-Plenário, relator, Ministro Walton Alencar Rodrigues, 1.121/2020-TCU-Plenário, relator Ministro Bruno Dantas, 3.525/2021-TCU-1ª Câmara, relator Ministro Vital do Rêgo, e 12.363/2020-TCU-1ª Câmara, relator Ministro Benjamin Zymler. As considerações que passo a apresentar vão ao encontro dessa moderna jurisprudência.
8. No que concerne ao período em que a interessada exerceu o cargo de professora, sem dedicação exclusiva, e o de enfermeira, a Constituição Federal, art. 37, XVI, "b", permite a acumulação remunerada de um cargo de professor com outro de natureza técnica:
"XVI - é vedada a acumulação remunerada de cargos públicos, exceto, quando houver compatibilidade de horários, observado em qualquer caso o disposto no inciso XI:         
 (...) 
b) a de um cargo de professor com outro técnico ou científico;         
 (...) " (Grifos acrescidos) .
9. É igualmente legítima, com base no § 10 do mesmo artigo constitucional (reproduzido na sequência) , a percepção simultânea de proventos de aposentadoria e remuneração de cargo público, desde que se trate de cargos acumuláveis na forma da Constituição. Essa hipótese foi observada quando a servidora inativou-se no cargo de enfermeira, passando a receber proventos acumulados com a remuneração de professora.
"§ 10. É vedada a percepção simultânea de proventos de aposentadoria decorrentes do art. 40 ou dos arts. 42 e 142 com a remuneração de cargo, emprego ou função pública, ressalvados os cargos acumuláveis na forma desta Constituição, os cargos eletivos e os cargos em comissão declarados em lei de livre nomeação e exoneração." (Grifos acrescidos) .
10. Por outro lado, para os professores em regime de dedicação exclusiva, a vedação do art. 14, I, do Anexo ao Decreto 94.664/1987 (que aprovou o Plano Único de Classificação e Retribuição de Cargos e Empregos instituído pela Lei 7.596/1987) refere-se expressamente ao exercício de outra atividade. A interessada não poderia, portanto, (como não o fez) ter exercido o cargo de enfermeira no mesmo tempo em que esteve em dedicação exclusiva.
"Art. 14. O Professor da carreira do Magistério Superior será submetido a um dos seguintes regimes de trabalho:
I - dedicação exclusiva, com obrigação de prestar quarenta horas semanais de trabalho em dois turnos diários completos e impedimento do exercício de outra atividade remunerada, pública ou privada;
 (...) " (Grifos acrescidos) .
11. A rigor, esses dispositivos foram respeitados no caso em exame. Repito que, no intervalo de tempo entre 1º/11/1982 e 21/3/1997, a interessada ocupou os cargos de enfermeira e de professora, como permite a Constituição. Somente a partir dessa última data, quando se aposentou como enfermeira, passou para o regime de dedicação exclusiva como professora, mas não mais exercendo outra atividade remunerada, sem afrontar, desse modo, a proibição do Decreto 94.664/1987.
12. É interessante ressaltar ainda que o entendimento defendido pela Sefip e pela Procuradoria baseia-se na parte final do Enunciado 246 da súmula de Jurisprudência do TCU, cuja redação integral é a seguinte:
"O fato de o servidor licenciar-se, sem vencimentos, do cargo público ou emprego que exerça em órgão ou entidade da administração direta ou indireta não o habilita a tomar posse em outro cargo ou emprego público, sem incidir no exercício cumulativo vedado pelo artigo 37 da Constituição Federal, pois que o instituto da acumulação de cargos se dirige à titularidade de cargos, empregos e funções públicas, e não apenas à percepção de vantagens pecuniárias." (Grifos acrescidos) .
13. Ocorre que o enunciado refere-se à situação em que o servidor se licencia de um cargo que ocupa para poder acumulá-lo com outro cargo, na tentativa de esquivar-se da vedação constitucional. Por esse motivo, o enunciado deixa assente que o que determina a acumulação indevida é a titularidade e não o exercício efetivo, sendo indiferente se o servidor está licenciado ou não.
14. Penso que esse entendimento não tem relação direta com o caso que ora se examina, em que não se verifica a acumulação irregular de cargos ou proventos, ainda que se considere apenas a titularidade.
15. Na linha desse entendimento que defendo, considero interessante transcrever trecho do voto condutor do referido Acórdão 2444/2019-TCU-Plenário, relator, Ministro Walton Alencar Rodrigues, que examinou caso semelhante ao que trata o presente processo:
"Conforme o voto condutor do Acórdão 1660/2014-TCU-Plenário e as audiências peças 4 e 8, foram dois os motivos que levaram esta Corte a julgar ilegal e recusar o registro ao título de inatividade de Álcio Medeiros Mendes:
i. a acumulação de proventos do cargo em professor, no regime de trabalho de dedicação exclusiva, com proventos de outro cargo público, tendo em vista a ausência do preenchimento do requisito da compatibilidade de horários estabelecido no art. 14, I, do Decreto 94.664/1987; e
ii. descumprimento do disposto no art. 12 da Resolução 55/CEPE/UFSC/1994, que exige permanência de cinco anos no regime de dedicação exclusiva até a aposentadoria.
Desde logo, afasto o primeiro fundamento. Primeiro porque é lícita a acumulação de um cargo de professor com outro de odontólogo. Também porque, quando passou a perceber a gratificação de dedicação exclusiva, o interessado já estava aposentado do cargo de dentista no Ministério da Saúde.
Nesse sentido, o excerto a seguir, extraído da instrução peça 12, que norteou a deliberação recorrida.
'12. A dedicação exclusiva junto à UFSC ocorrida a partir de 21/12/1995 não foi exercida simultaneamente com o cargo de odontólogo. Portanto, entendemos que não houve afronta ao Art. art. 14, inciso I, do Decreto n.º 94.664/87, in verbis:
14. O Professor da carreira do Magistério Superior será submetido a um dos seguintes regimes de trabalho:
I - dedicação exclusiva, com obrigação de prestar quarenta horas semanais de trabalho em dois turnos diários completos e impedimento do exercício de outra atividade remunerada, pública ou privada;'
13. A acumulação de um cargo de professor com outro técnico ou científico é admitida pela Constituição Federal  (art. 37, inciso XVI, alínea b) . A Lei nº 8.112/90, em seu art. 118, § 2º, dispõe que a acumulação de cargos, ainda que lícita, fica condicionada à comprovação da compatibilidade de horários." (Grifos acrescidos) 
16. Também corrobora essa tese o voto condutor do Acórdão 12363/2020-TCU-Primeira Câmara, relator Ministro Benjamin Zymler, cujo trecho reproduzido a seguir colabora para o entendimento do assunto:
"O regime de dedicação exclusiva, portanto, distingue-se do de tempo integral (embora a jornada de trabalho semanal de ambos seja restrita a 40 horas) pela natureza participativa do primeiro, em relação ao qual se exige maior envolvimento do professor com a instituição de ensino, principalmente no que tange à realização de atividades extraclasse, como a pesquisa, razão pela qual o professor que se dedica exclusivamente ao magistério percebe uma remuneração maior do que aquele submetido a outro regime de trabalho, ainda que de jornada de 40 horas semanais. O adicional remuneratório visa retribuir a privação a que se sujeita o professor de não poder se ocupar de outra atividade, mesmo no setor público.
Percebe-se, assim, que o regime de dedicação exclusiva é um pacto feito entre a administração e o servidor, cabendo à primeira o pagamento da remuneração nessa condição e ao professor a renúncia ao exercício de qualquer outro cargo ou emprego, de natureza pública ou privada.
Posto isso, em se tratando de proventos de aposentadoria de cargo exercido em regime de dedicação exclusiva, a acumulação com proventos de outro cargo só será lícita se ambos os cargos forem acumuláveis na atividade e tiverem sido exercidos em períodos distintos, haja vista a previsão constitucional de compatibilidade de horários para a acumulação lícita de cargos e a imposição legal no sentido de que o regime de dedicação exclusiva impede o seu titular de exercer outro cargo, emprego ou função no âmbito da administração pública (cf. art. 14 do Decreto 94.664/1987) ." (Grifos acrescidos) .
17. Acrescento ainda que é nesse mesmo sentido o entendimento do Superior Tribunal de Justiça, conforme o AgRg no RMS 30143/SC, Rel. Ministro Adilson Vieira Macabu, Quinta Turma, DJe 09/08/2012:
"ADMINISTRATIVO. AGRAVO REGIMENTAL EM RECURSO EM MANDADO DE SEGURANÇA. SERVIDORA PÚBLICA ESTADUAL APOSENTADA EM CARGO DE PROFESSORA. POSSE EM CARGO TÉCNICO. REGIME DE DEDICAÇÃO EXCLUSIVA. CUMULAÇÃO COM OS PROVENTOS DE APOSENTADORIA ANTERIOR. POSSIBILIDADE. COMPATIBILIDADE DE HORÁRIOS.
1. O entendimento desta Corte é no sentido de que se admite a acumulação de proventos de inatividade quando o servidor, já aposentado no primeiro cargo, opta pelo regime de dedicação exclusiva no segundo. Precedentes.
2. Agravo regimental a que se nega provimento."
18. Desse modo, para este caso concreto, considero legal a acumulação de proventos, por não ter havido descumprimento do que prevê a Constituição Federal ou a legislação pertinente ao tema.
19. Diante do exposto, em discordância com os pareceres precedentes, entendo que a concessão em apreciação deve ser considerada legal, com a autorização de seu registro.
Assim sendo, voto por que seja aprovado o acórdão que ora submeto a este Colegiado.
TCU, Sala das Sessões Ministro Luciano Brandão Alves de Souza, em 6 de abril de 2021.
RAIMUNDO CARREIRO 
Relator